臺灣臺東地方法院民事判決
109年度重訴字第18號
原      告  財政部國有財產署南區分署

法定代理人  黃莉莉  
訴訟代理人  黃慧婷律師
複  代理人  陳芬芬律師
被      告  劉建成  

上列當事人間請求返還土地等事件，本院於民國111年4月7日言
詞辯論終結，判決如下：
    主      文
一、被告應將坐落臺東縣○○市○○段○○○地號土地上如附圖編號B所
    示廚房（面積五十點一七平方公尺）、編號C所示鐵皮屋頂
    （面積三十二點六平方公尺）之地上物拆除，暨刨除如附圖
    編號D所示庭院（面積九百一十八點七一平方公尺）所鋪設
    之水泥地上物，並將前開占用土地騰空返還原告。
二、被告應自坐落臺東縣○○市○○段○○○地號土地上如附圖編號A所
    示房屋（門牌號碼臺東縣○○市○○路○段○○○巷○○○○號)遷出，
    騰空返還該房屋予原告。
三、被告應給付原告新臺幣參拾捌萬肆仟伍佰柒拾陸元及自民國
    一○九年十月二十日起至清償日止，按年息百分之五計算之
    利息。
四、被告應自民國一一一年二月一日起至騰空返還第一項之土地
    與第二項之房屋之日止，按月給付原告新臺幣參仟貳佰貳拾
    貳元。
五、原告其餘之訴駁回。
六、訴訟費用由被告負擔。
七、本判決第一項於原告以新臺幣壹佰參拾萬零貳仟元為被告供
    擔保後，得假執行。
八、本判決第二項於原告以新臺幣陸萬壹仟元為被告供擔保後，
    得假執行。
九、本判決第三項於原告以新臺幣壹拾貳萬玖仟元為被告供擔保
    後，得假執行。
十、本判決第四項於原告於每月履行期屆至後以新臺幣壹仟壹佰
    元為被告供擔保後，得假執行。
十一、原告其餘假執行之聲請駁回。　　
    事實及理由
壹、程序部分
一、按國有財產撥給各地國家機關使用者，名義上雖仍為國有，
    實際上即為使用機關行使所有人之權利，故本院對於是類財
    產，向准由管領機關起訴，代國家主張所有權人之權利（最
    高法院51年台上字第2680號判例意旨參照）。經查：坐落於
    臺東縣○○市○○段000地號土地（重測前地號：臺東縣○○市○○
    段0000地號，下稱系爭土地）及其上如附圖所示編號A房屋
    （門牌號碼：臺東縣○○市○○路0段000巷00○0號，下稱系爭房
    屋）之登記所有權人均為中華民國，管理者皆為財政部國有
    財產署，有土地建物查詢資料、國稅地方稅查調作業、土地
    登記公務用謄本、臺東縣稅務局房屋稅籍證明書在卷可憑（
    詳本院卷第19頁、第23頁、第51頁、第54-1頁、第162頁）
    ，而原告為系爭房地管理機關即財政部國有財產署下轄獨立
    之行政機關，並非其內部單位，且系爭房地係屬原告業務職
    掌範圍，確由原告直接管領，其即得代國家主張所有權人之
    權利；故本件原告以被告無權占有房地為由，訴請拆除地上
    物返還土地、遷出房屋及給付相當於使用補償金之不當得利
    ，係以管理機關之地位代表國家起訴，行使所有權人之權利
    ，依上開說明，核無不合。
二、按訴狀送達後，原告不得將原訴變更或追加他訴。但請求之
    基礎事實同一，或擴張或減縮應受判決事項之聲明者，不在
    此限；不變更訴訟標的，而補充或更正事實上或法律上之陳
    述者，非為訴之變更或追加，民事訴訟法第255條第1項第2
    款、第3款、第256條定有明文。原告起訴原聲明：1.被告應
    將坐落臺東縣○○市○○段0000地號，所占面積為2,161.5平方
    公尺之土地（以實測為準），拆除地上物後將土地騰空返還
    原告。2.被告應將坐落臺東縣○○市○○段0000地號土地上門牌
    號碼為臺東縣○○市○○路0段000巷0000號之房屋騰空遷讓返還
    原告。3.被告應給付原告新臺幣（下同）644,352元及自起
    訴狀繕本送達之翌日起至清償日止，按年息5％計算之利息。
    4.願供擔保請准宣告假執行。嗣經原告補充、追加及更正，
    其最後聲明如後原告主張之聲明欄所載。經查，原告依地政
    機關繪製之複丈成果圖補充各部分建物之編號，核係補充、
    更正其事實上之陳述，於法並無不合。至原告就民國98年10
    月至109年3月占用系爭土地及104年1月至109年3月占用系爭
    房屋之使用補償金，縮減聲明被告應給付466,006元，並擴
    張聲明被告就111年2月1日後之系爭房地使用補償金，應每
    月給付4,180元，此分別屬應受判決事項之聲明之擴張及減
    縮，依民事訴訟法第255條第1項第3款規定，應予准許。
三、被告經合法通知，未於言詞辯論期日到場，核無民事訴訟法
    第386條各款所列情形，爰依原告聲請，由其一造辯論而為
    判決。
貳、實體部分
一、原告主張：
　㈠系爭房地為國有房地，均以原告為管理機關。被告前於103年
    9月25日填具「承租國有非公用不動產申請書」及「切結書
    」向原告申請承租系爭房地，惟因被告逾期未繳款經原告發
    函註銷申租案。被告再於106年5月3日申租系爭房地，惟原
    告相關函件無法送達，乃依承租國有非公用不動產申請書申
    租人承諾事項第4點註銷申請案，並通知被告倘有意承租，
    應於107年4月30日前重新檢附相關資料提出申請，逾期未辦
    將依國有非公用不動產被占用處理要點規定續處。被告未於
    期限內重新辦理申請，而系爭房屋業由被告切結確係切結人
    占用，另經原告派員勘查結果，發現系爭土地遭被告占用搭
    建如附圖編號B所示廚房(占用面積50.17平方公尺)、如附圖
    編號C所示鐵皮屋頂（占用面積32.6平方公尺）等地上物，
    及在如附圖編號D所示庭院（占用面積918.71平方公尺）範
    圍上鋪設水泥使用，被告另尚居住占用如附圖編號A所示之
    系爭房屋。然兩造間並無租賃或其他合法占有使用之法律關
    係，被告自屬無權占用，則原告在職掌業務範圍內，自得本
    於所有權人之地位，依民法第767條第1項規定，請求被告拆
    除、刨除地上物；遷讓房屋並返還系爭房地。
　㈡又被告占用系爭房地，既無正當權源，自係無法律上之原因
    而受利益，致原告受有不能使用系爭房地之損害，原告自得
    依民法第179條規定，請求被告給付相當於租金之不當得利
    。按國有非公用不動產租賃作業程序第55點第1項第1款、第
    2款，系爭土地占用部分相當於租金之不當得利，每月租金
    計算公式為：申報地價×占用面積×5％÷12個月；系爭房屋占
    用部分相當於租金之不當得利，每月租金計算公式為：當期
    房屋課稅現值×10％÷12個月。故請求被告給付系爭土地98年1
    0月至111年1月止相當於租金之不當得利339,101元【計算式
    詳附表一】及系爭房屋自104年1月至111年1月止相當於租金
    之不當得利126,905元【計算式詳附表二】，共計466,006元
    【計算式：339,101元＋126,905元＝466,006元】，並自111年
    2月1日起至返還系爭房地之日止，按月給付原告4,180元【
    計算式：2,687元＋1,493元＝4,180元(即系爭房地之月使用補
    償金)】。爰依民法第767條第1項、第179條規定提起本訴等
    語。
　㈢並聲明：
　1.被告應將坐落臺東縣○○市○○段000地號土地上如附圖即複丈
    成果圖所示編號B廚房(占用面積50.17平方公尺)、編號C鐵
    皮屋頂（占用面積32.6平方公尺）等地上物拆除，暨刨除如
    附圖即複丈成果圖所示編號D庭院（占用面積918.71平方公
    尺）所鋪設之水泥地上物，並將前開占用之土地騰空返還原
    告。
  2.被告應自坐落臺東縣○○市○○段000地號土地上如附圖即複丈
    成果圖所示編號A房屋（門牌號碼：臺東縣○○市○○路0段000
    巷0000號）遷出，騰空返還該房屋予原告。
  3.被告應給付原告466,006元及自起訴狀繕本送達之翌日起至
    清償日止，按年息5％計算之利息。
  4.被告應自111年2月1日起，迄騰空返還第1項之土地與第2項
    之房屋之日止，按月給付原告新臺幣4,180元。
  5.原告願供擔保請准宣告假執行。　
二、被告經合法通知，未於言詞辯論期日到場，雖曾於109年10
    月27日、110年4月22日分別具狀及110年8月30日言詞辯論時
    表示其於108年12月4日即另案入監服刑，非惡意規避申租、
    霸佔土地，其出監後將重新辦理申租系爭房地等語，然被告
    自110年10月5日出監所後，至今仍未向原告申請承租系爭房
    地，亦未提出書狀作何聲明或陳述。
三、得心證之理由
  ㈠按所有人對於無權占有或侵奪其所有物者，得請求返還之；
    對於妨害其所有權者，得請求除去之，民法第767條第1項前
    段、中段定有明文。經查，系爭土地為中華民國所有，由原
    告所管理，被告則無權占有於其上搭建廚房、鐵皮屋頂等地
    上物，及鋪設水泥庭院使用，另尚居住占用坐落於系爭土地
    上之系爭房屋等情，業據原告提出國有土地勘（清）查表-
    使用現況略圖、系爭土地查詢資料、地籍圖查詢資料、被告
    出具之103年9月24日切結書、被告出具之106年5月3日國有
    房屋（地）實際使用切結書、占用現況照片等件為憑，復經
    本院會同地政事務所人員勘驗現場明確，有勘驗筆錄、現場
    照片在卷可參。而被告於109年10月27日、110年4月22日所
    提書狀及110年8月30日言詞辯論時就此皆未爭執，復未於言
    詞辯論期日到場或提出書狀就上開情事為爭執，依民事訴訟
    法第280條第3項、第1項規定，視同自認，是原告主張堪信
    為真實。從而，原告依民法第767條第1項規定，請求被告將
    系爭土地上之廚房、鐵皮屋頂等地上物除去騰空；刨除庭院
    所鋪設之水泥地上物，及遷出系爭房屋，並將系爭房地返還
    予原告，為有理由，爰判決如主文第1項、第2項所示。
  ㈡次按無法律上之原因而受利益，致他人受損害者，應返還其
    利益，民法第179條前段定有明文。又占有他人之物，因影
    響他人對該物之使用收益，自係侵害他人所有權之利益歸屬
    。而占有人因對占有物有事實上之管領力，故占有本身於法
    律上縱不認為係權利，然亦可被認為係一種利益，故占有人
    因占有他人之物，當然可認為其已獲取占有之利益，至於占
    有人實際上從事何用途，則均非所問。而無權占有他人之不
    動產，可能獲得相當於租金之利益，為社會通常之觀念，最
    高法院61年台上字第1695號判例意旨可資參照。準此，無權
    占有人顯係無法律上之原因而受利益，並致不動產所有權人
    受有損害，則不動產所有權人自得依不當得利之法律關係，
    請求無權占有人給付相當於租金之利益。經查，被告無權占
    用系爭房地，係屬無法律上原因受有使用土地、房屋之利益
    ，致原告受有損害，又依其利益之性質（即占有系爭房地之
    利益）不能返還，依前揭說明，原告請求被告給付因無權占
    用系爭房地所受相當於租金之不當得利，自屬有據。
  ㈢又依國有非公用不動產被占用處理要點第7點規定，占用期間
    使用補償金，按占用情形依附表基準向實際占用人追收。前
    開基準表就占用國有非公用不動產屬「房地或基地」者，土
    地每年以當期土地申報地價總額乘以百分之五計收，房屋每年
    以當期房屋課稅現值乘以百分之十計收。佐以國有非公用不
    動產租賃作業程序第55點亦規定：「出租不動產之租金，除
    另有規定外，依下列計算方式計收：㈠基地：年租金為當期
    土地申報地價總額乘以百分之五。㈡房屋：年租金為當期房
    屋課稅現值乘以百分之十。…」。本院審酌系爭房地位於臺
    東縣○○市○○路0段000巷00○0號，屬鄉村之房屋，暨被告占用
    系爭房地所受利益等情，並參照前開國有非公用不動產被占
    用處理要點及國有非公用不動產使用補償金計收基準表之規
    定，認原告主張依前揭規定，作為本件計算相當於租金之不
    當得利之標準，應屬妥適。從而，原告請求被告返還自98年
    10月至111年1月止，按申報地價5％計算占用系爭土地範圍相
    當於租金利益之不當得利部分，及返還自104年1月至111年1
    月止，按當期房屋課稅現值10％計算占用系爭房屋相當於租
    金利益之不當得利部分，均應准許之。復查，本件被告占用
    系爭房地，迄今仍無拆除地上物所占用範圍、遷出房屋並返
    還占用房地之意，顯有繼續占用之虞，足見原告自有預為請
    求之必要，故原告就被告繼續占用所獲之不當得利，提起將
    來給付之訴，預為請求被告應予返還，核無不合。
　㈣查系爭房屋於109年10月間房屋課稅現值為183,000元，課稅
    面積為159平方公尺，有系爭房屋房屋稅籍證明書在卷可參
    （詳本院卷第54-1頁），而系爭土地自98年10月至111年1月
    之申報地價，亦據原告陳報在卷（詳本院卷第194頁）。是
    原告得請求被告給付不當得利金額共計為384,576元【計算
    式：339,101元＋45,475元＝384,576元（詳附表三、附表四）
    】，並自111年2月1日起至返還系爭房地之日止，按月給付
    相當於租金之不當得利3,222元【計算式：2,687元＋535元＝3
    ,222元（即系爭房地之月使用補償金）】，洵屬有據，超過
    此範圍之請求，則屬無據，不應准許。
　㈤末按不當得利受領人於受領時，知無法律上之原因或其後知
    之者，應將受領時所得之利益，或知無法律上之原因時所現
    存之利益，附加利息，一併償還；應付利息之債務，其利率
    未經約定，亦無法律可據者，週年利率為5％，民法第182條
    第2項、第203條分別定有明文。依此，原告請求被告給付系
    爭土地98年10月至111年1月止相當於租金之不當得利暨系爭
    房屋自104年1月至111年1月止相當於租金之不當得利合計38
    4,576元，迄未給付，已然遲延，則原告併請求被告給付起
    訴送繕本送達翌日即109年10月20日（詳本院卷第59頁）起
    至清償日止，按週年利率5％計算之法定遲延利息，應為法之
    所許。
四、綜上所述，原告依民法第767條第1項、第179條規定，請求
    被告①應將坐落系爭土地上如附圖所示編號B廚房（占用面積
    50.17平方公尺)、編號C鐵皮屋頂（占用面積32.6平方公尺
    ）等地上物拆除，暨刨除如附圖即複丈成果圖所示編號D庭
    院（占用面積918.71平方公尺）所鋪設之水泥地上物，並將
    前開占用之土地騰空返還原告；②應自坐落系爭土地上如附
    圖所示系爭編號A房屋（門牌號碼：臺東縣○○市○○路0段000
    巷0000號）遷出，騰空返還該房屋予原告；③被告應給付原
    告384,576元及自起訴狀繕本送達之翌日起至清償日止，按
    年息5％計算之利息；④應自111年2月1日起，迄騰空返還第①
    項之土地與第②項之房屋之日止，按月給付原告新臺幣3,222
    元，為有理由，應予准許。逾此範圍之請求，則無理由，應
    予駁回。
五、原告陳明願供擔保請准宣告假執行，就原告勝訴部分經核無
    不合，爰分別酌定相當之擔保金額准許之。至於原告敗訴部
    分假執行之聲請，已無所據，應予駁回。
六、本件事證已臻明確，兩造其餘攻擊防禦方法及所提證據，經
    核均於判決結果不生影響，爰不逐一論述，附此敘明。
七、各當事人一部勝訴、一部敗訴者，其訴訟費用，由法院酌量
    情形，命兩造以比例分擔或命一造負擔，或命兩造各自負擔
    其支出之訴訟費用，民事訴訟法第79條定有明文。本院審酌
    本件拆除、刨除地上物返還土地、遷出房屋部分原告全部勝
    訴，附帶請求相當於租金之不當得利部分原告亦部分勝訴，
    部分敗訴，且附帶請求部分原本就不須繳納裁判費，故依民
    事訴訟法第79條規定，命訴訟費用全部由被告負擔。
八、訴訟費用裁判之依據：民事訴訟法第79條。
中　　華　　民　　國　　111 　年　　5 　　月　　13　　日
                  民事第一庭  法  官  吳俐臻
以上為正本係照原本作成。
如對本判決上訴，須於判決送達後20日內向本院提出上訴狀，如
委任律師提起上訴者，應一併繳納上訴審裁判費。
中　　華　　民　　國　　111 　年　　5 　　月　　13　　日
                              書記官  王品涵
附表一
占用期間 申報地價（元/㎡） 占用面積 （㎡） 年息率 月使用 補償金（單位：新臺幣） 經歷月數 應繳金額 （單位：新臺幣） 9810~10112 420 1,057.24 5% 1,850元 39 72,150元 10201~10412 480 1,057.24 5% 2,114元 36 76,104元 10501~10612 580 1,057.24 5% 2,554元 24 61,296元 10701~11012 600 1,057.24 5% 2,643元 48 126,864元 11101 610 1,057.24 5% 2,687元 1 2,687元 總計      339,101元 
附表二
占用期間 課稅現值/課稅面積（元/㎡） 占用面積 （㎡） 年息率 月使用 補償金（單位：新臺幣) 經歷月數 應繳金額 （單位：新臺幣） 104010~11101 3,215 55.76 10% 1,493元 85 126,905元 總  計      126,905元 
附表三
占用期間 申報地價（元/㎡） 占用面積（㎡） 【即附圖A、B、C、D所示占用面積之合計】 年息率 月使用 補償金（單位：新臺幣） 經歷月數 應繳金額 （單位：新臺幣） 9810~10112 420 1,057.24 5% 1,850元 39 72,150元 10201~10412 480 1,057.24 5% 2,114元 36 76,104元 10501~10612 580 1,057.24 5% 2,554元 24 61,296元 10701~11012 600 1,057.24 5% 2,643元 48 126,864元 11101 610 1,057.24 5% 2,687元 1 2,687元 總計      339,101元 
附表四
占用期間 課稅現值/課稅面積 占用面積 （㎡） 年息率 月使用 補償金（單位：新臺幣) 經歷月數 應繳金額 （單位：新臺幣） 104010~11101 183,000元÷159㎡ 55.76 10% 535元 85 45,475元 總  計      45,475元